臺灣高等法院刑事判決　　　　　 93年度重上更(三)字第195號
上　訴　人　臺灣臺北地方法院檢察署檢察官
上　訴　人
即　被　告　丙○○
選任辯護人兼
送達代收人　林富村律師
上列上訴人因偽造文書等案件，不服臺灣臺北地方法院86年度訴
字第1491號，中華民國86年11月18日第一審判決（起訴案號：臺
灣臺北地方法院檢察署86年度偵字第25571號 ），提起上訴，本
院判決如下：
    主  文
原判決關於丙○○部分撤銷。
丙○○行使偽造私文書，足以生損害於他人，處有期徒刑拾月。
    事  實
一、丙○○原係台育綜合證券股份有限公司（以下稱台育公司 ）
    之營業員，因從事股票交易虧損，資金不足，於民國 (下同
    )84 年11月9日下午2時，向友人乙○○佯稱其客戶要贖回股
    票，需款新台幣（下同）230萬元 ，並表示待股票贖回後掛
    單賣出即可清償，同時交付發票日期為84年11月16日，丙○
    ○之弟蔡銘振名義之同額支票予乙○○收執，乙○○乃向友
    人甲○○調借230萬元後貸予丙○○ 。嗣前開支票屆期不獲
    兌付。詎丙○○意圖為自己不法所有，企圖取回前開支票，
    使乙○○喪失上開支票借款憑証及使其弟免負擔本件債務，
    明知其母連金盆於84年10月12日及21日，並未有久津、全友
    、日月光、中信銀、永大、佳和特等上市公司股票之買賣，
    竟利用保管其母連金盆在其原任職台育公司開設之集中保管
    帳戶存摺（以下簡稱集保存摺，其証商代號為5584，流水編
    號為000037，檢查號碼為2）、印章之機會，於不詳時間 ，
    持其母親連金盆上開集保存摺，前往與其亦有金錢往來友人
    杜天興任職之寶來證券股份有限公司（以下稱寶來公司，杜
    天興被訴共犯，因罪証不足判決無罪確定），利用寶來公司
    未限制客戶指定專屬櫃員登摺，任何接近補登客戶股票存摺
    端末機之人員皆得辦理補摺及該公司客戶有將存摺放在交割
    樻檯旁邊籃子裡面，極易取得，併86年11月以前，証券存摺
    之登錄系統作業方式，有可能利用作業間隙登載他人資料之
    機會，先以他人存摺登摺刷磁條，緊接於列印時放入連金盆
    之存摺列印，使他人集保存摺上特定日期資料列印於連金盆
    之集保存摺，以此方法偽登不知情，均曾委託寶來證券公司
    營業員杜天興買賣之客戶許宗熙、葛香苓、吳繼宗三人84年
    10月12日及同年月21日之股票餘額資料於連金盆之存摺上，
    其內容分為84年10月10日及84年10月21日之久津公司股票10
    00股、全友公司股票194股、日月光股票361股、中信銀6 股
    、永大股票6200股、84年10月21日之佳和特公司股票143000
    股共十一筆之六類股票，其中佳和特股票是客戶許宗熙 868
    ─5帳號所有，永大股票是葛香苓51879─3帳號所有 ，久津
    、全友、日月光及中信銀股票是吳繼宗31245─2帳號所有；
    具體偽造方法為﹕先自不詳管道取得許宗熙、葛香苓、吳繼
    宗等三人置於寶來証券公司開放處所籃子內之集保存摺，再
    分別將該三本存摺放入寶來證券公司登摺用之端末機（俗稱
    刷摺或登摺），於列印時改將連金盆之集保存摺放入印錄機
    列印，而印出許宗熙、葛香苓、吳繼宗等三人上開在寶來公
    司之股票交易餘額資料於連金盆集保存摺上，偽造存摺上資
    料，表示連金盆有存摺上之股票存券得以提領，足生損害於
    寶來公司、台育公司、許宗熙、葛香苓、吳繼宗及台灣證券
    集中保管股份有限公司 (下稱集保公司) 。丙○○於虛載上
    開股票餘額資料後，接續未經授權盜蓋其母連金盆印章於「
    證券公司存卷領回申請書代支傳票」 (俗稱領股條)3紙，其
    書明連金盆上開存摺帳號、戶名及存摺內出現，不屬於連金
    盆所有之「中石化」、「佳和特」、「永大」等三支股票名
    稱及股數，日期部分空白，偽造連金盆向集保公司領回存券
    之申請書，足生損害於連金盆及台灣集保公司 (另一紙領股
    條係載明「宏泰電工」，因此支股票係連金盆真正進出之股
    票，且連金盆平日即委託丙○○買賣股票，此部分不涉及偽
    造領股條問題)，再將上開偽造之3紙領股條及另一紙未偽造
    之領股條計4紙夾於連金盆之集保存摺內，於84年11月16 日
    蔡銘振上開支票退票後，持自己名義84年11月31日期，面額
    各80萬元 、80萬元及70萬元之本票3紙及上開偽造之連金盆
    集保存摺、領股條向乙○○佯稱其母連金盆集保存摺內尚有
    如上股票，可供乙○○擔保上開借款債權，請乙○○將蔡銘
    振上開支票退票返還，本票屆期一定清償，而行使上開偽造
    之存摺紀錄及領股條，均足以生損害於集保公司、台育公司
    、寶來公司、許宗熙、葛香苓、吳繼宗及連金盆等人，同時
    書立84年11月31日清償之借據一紙交付。乙○○不疑有詐，
    乃同意收下該集保存摺、領股條、本票及借據，將蔡銘振之
    支票暨退票理由單交還予丙○○。距丙○○於取回支票退票
    後即避不見面，本票屆期亦不償還所積欠之債務，乙○○始
    知受騙，經向証券交易所查詢結果，始知存摺內容有偽造。
二、案經乙○○、甲○○訴由臺灣臺北地方法院檢察署檢察官偵
    查起訴。
    理  由
壹、有罪部分：
一、按修正後刑事訴訟法施行細則第7條之3規定：「中華民國92
    年1月14日修正通過之刑事訴訟法施行前 ，已繫屬於各法院
    之案件，其以後之訴訟程序，應依修正刑事訴訟法終結之。
    但修正刑事訴訟法施行前已依法定程序進行之訴訟程序，其
    效力不受影響。」92年1月14日修正，同年2月6日公布之刑
    事訴訟法，業於同年9月1日施行，本案係於86年7月1日繫屬
    於第一審法院，依前揭規定，於修正刑事訴訟法施行前第一
    、二審就可得為証據之証據資料，已依法定程序調查者，其
    效力不受影響，自仍得為証據，合先敘明。
二、訊據上訴人即被告丙○○固坦承有於前開時間向告訴人乙○
    ○借款230萬元 ，並交付蔡銘振名義之同額支票予告訴人收
    執作為擔保等事實，惟矢口否認有詐欺及偽造文書之犯行，
    於本院前審辯稱：「我沒有以連金盆之集保存摺作擔保，我
    是誤將內夾有四張領股條之連金盆集保存摺置於袋內，不注
    意才連同其他東西交予乙○○，且領款條上面之文字並非我
    所寫，我也不知道是何人所寫；連金盆未在寶來公司開戶，
    我從來沒去過寶來公司，不知道為何連金盆之台育公司集保
    摺上會有寶來公司客戶之股票資料」，於本院辯稱：「我與
    告訴人原是好朋友，常有金錢往來，當時告訴人邀我旅行，
    我拿護照給告訴人時，不知集保存摺也放在牛皮紙袋內，才
    誤將存摺一起交給告訴人」、「我怕我母親有股票會進來，
    要出來賣，而且我母親要出國了，所以我會先蓋空白領股條
    」，亦否認有取回其弟蔡銘振之支票退票，於本院前審時曾
    供承有以本票向告訴人換回蔡銘振之支票退票，意思是指伊
    向告訴人表示要用伊名義之本票換回蔡銘振之支票，但告訴
    人不肯，本票也拿走了云云。
三、經查，右揭詐欺取回蔡銘振支票退票部分，業據告訴人於偵
    審中指訴甚詳，並有被告所書立之借據一紙 、本票影本3紙
    、領股條影本4紙 (其中1紙未涉及偽造)及連金盆在台育公
    司開戶內有偽造存摺資料之集保存摺影本一份在卷可稽（見
    偵查卷第5頁至第8頁，第45頁至第47頁），且查：
  (一)被告於檢察官初訊時即供認有將其母連金盆之台育公司集保
    存摺交付告訴人，本案其母名義之領股條是伊放在集保存摺
    裡面一起交付告訴人，領股條上其母親章亦是伊親蓋等語(
    見偵查卷第42頁背面) ，當時被告與告訴人當面對質，並聽
    聞告訴人主張被告是以其母集保存摺換回其弟蔡銘振支票退
    票 (及施純燦集保存摺)時 ，並未陳述交付連金盆之集保存
    摺及領股條是基於錯誤或與伊護照一起交付與告訴人辦理出
    國簽証云云 (見偵卷第42頁正、背面偵查筆錄及該次偵查庭
    筆錄) ，且被告若欲委託告訴人代辦出國簽証，絕無併將其
    母集保存摺及領股條交付告訴人之理，且連金盆之集保存摺
    及領股條既係被告放置於牛皮紙袋內，則於再放置護照時，
    自當知悉內有護照以外之物，亦無可能誤將存摺及領股條併
    護照交付與告訴人之可能，足見被告嗣後改稱交付其母集保
    存摺及領股條與告訴人是誤交云云，顯係事後之詞，殊無可
    採。
  (二)被告母連金盆於原審中到庭証稱有在台育公司開戶，但買賣
    股票均是委託被告處理，股票存摺是被告保管，私章放在家
    裡等語 (見原審卷第43頁背面、44頁正面筆錄) ，被告當庭
    亦稱伊母存摺伊交保管後直到離開台育公司止，均未曾交付
    別人管理過，伊母親在台育證券之進出均依照伊建議買賣，
    蔡銘振之支票退票是因為存款不足而退票，卷附永大股票等
    買賣單 (指本案領股條4紙)上面印章是真正，是伊母親蓋的
    章等語 (見原審卷第44頁筆錄)，足見被告確掌管連金盆之
    集保存摺，領股條上之印章亦屬真正，並無他人盜蓋，而蔡
    銘振之支票確係被告交付與告訴人借款擔保用，屆期因存款
    不足而退票等情無誤。該蔡銘振之支票退票後，若遭取回，
    則債權人將無法對支票發票人行使追索權，支票發票人將可
    免除系爭支票債務，以蔡銘振支票本在擔保被告對告訴人之
    230萬元借款債務，該債務既屆期無法清償，被告為免其弟
    負責，自有取回蔡銘振支票退票之動機。況被告於本案上訴
    至二審初始，即於本院前審中供述「蔡銘振的支票是84年11
    月16日跳票，我開本票去換回來的，並非以連金盆之存摺去
    換回」等語 (見本院上訴字卷第23頁正面 )，足見被告確已
    取回其弟蔡銘振之支票退票無誤，否則被告不可能於法院承
    認此不利益於己之事實，以該次筆錄記載內容明確、肯定，
    且被告於當次筆錄末簽名時未表示異議，更歷經多次更審始
    於本院 (更(三)審 )中經本院質問其曾承認有取回支票退票時
    ，才表示是「我無法了解法官之意思，我的意思是要用我的
    本票換回蔡銘振支票，但是告訴人沒有給我，但本票告訴人
    也拿走」等語 (見本院審理筆錄 )，而被告確取回其弟蔡銘
    振支票退票一節，除據告訴人迭次指訴明確外，並經公訴人
    起訴及一審判決明確在案，被告絕無不了解法官意思之理，
    可見被告於二審初供確有取回其弟蔡銘之支票退票一節，應
    屬可採，被告其後翻異前供，改稱未取回其弟退票支票云云
    ，應無可信。且被告既自承有以自己本票回其弟支票退票之
    意，但告訴人不同意僅以被告本票即換回蔡銘振支票等情，
    益見告訴人不可能僅憑被告本票即交出兼具擔保性質之蔡振
    銘支票退票給告訴人，告訴人稱被告另提出其母連金盆之集
    保存摺及領股條，表示內有股票可供擔保，存摺、領股條都
    押在伊處，伊始信以為真而同意交還蔡銘振支票退票部分，
    即屬信而有徵，應堪採信。
  (三)連金盆於84年10月12日及同年月21日之股票餘額同為萬企50
    0股、華銀184股、開發59股、中國力霸383股之事實 ，已經
    台灣集保公司函復本院在卷，且有「保管帳戶客戶餘額表」
    可按（見更(一)審卷第93頁至103頁，集保公司91年8月20日證
    保法字第0910023942號函及其附件）。然告訴人提出由被告
    所交付之連金盆之集保存摺，卻虛增84年10月12日之久津公
    司股票1000股、全友公司股票194股、日月光股票361股、中
    信銀6股、永大股票6200股 、84年10月21日之久津公司股票
    1000股、全友公司股票194股、日月光股票361股、中信銀6
    股、永大股票6200股及佳和特公司股票143000股（見偵卷第
    七頁背面存摺影本)，足見該增加部分，均係經人偽造 ，應
    堪確定。而上開存摺上虛增之不實股票紀錄，係經台灣集保
    公司以連金盆集保存摺所登載與其實際存券餘額不符之股票
    、股數及交易日期為查核基準，按股票別列印同一日集保存
    券餘額有同數額同種股票之投資人資料，上開各種股票每種
    股票在同一日均僅有一位投資人之集保存券餘額與連金盆之
    存摺紀錄吻合，而其當日集保存券餘額與連金盆集保存摺所
    載個股股數相符之投資人有許宗熙、葛香苓及吳繼忠等三人
    ，該三人均為寶來證券公司之客戶，其三人均曾委託杜天興
    擔任營業員等情，亦有臺灣證券交易所股份有限公司91 年9
    月2日台證（91）稽字第021511號函及92年4月11日台証稽字
    第0920006745號函及許宗熙等3人開戶資料 、寶來公司營業
    員說明書附件（見本院上更(一)審卷第108頁至125頁函及附件
    及上更(二)卷第88頁至114頁函及附件），並經証人葛香苓於
    本院前審到庭結証確經杜天興服務過，集保存摺均放在交割
    台處籃子內等情 (見上更(一)卷第171、172頁 )。核與杜天興
    於上更(一)審中供述：「証人 (指葛香苓)有幾個朋友我認識
    ，在公司習慣交割有一個籃子，為了客戶方便，客戶不會來
    拿，有交割才去籃子拿」等語相合 (見上更(一)卷第175頁)，
    足見寶來証券公司客戶有將存摺放置公司交割櫃檯籃子之習
    慣，杜天興之客戶許宗熙、葛香苓及吳繼忠等三人之集保存
    摺因放置於寶來證券公司之交割台處籃子內，致凡接近該交
    割台之人均有機會取得上開三人之存摺，應無疑義，至堪認
    定。
  (四)又依據寶來証卷公司87年7月30日 函復本院前審稱該公司並
    未限制客戶指定專屬櫃員辦理登摺，任何接近該公司五台端
    末機之人員皆得辦理補摺，補登客戶股票存摺，非營業員業
    務範圍內之行為，為公司員工之營業員自由進出交割作業區
    洽公等，業務上無由限制等情，亦有該公司 (87 )寶管字第
    4204號函在卷可按 (見上訴字卷第109頁)。足見，有機會進
    出寶來公司交割作業區之人即有機會取得寶來公司客戶放置
    於該公司交割台處之存摺辦理登摺，應堪認定。
  (五)另本院前審函詢臺灣集保公司何以可在集保存摺上登載非屬
    本人之資料？據覆稱﹕「經回溯查知86年11月以前證券存摺
    之登錄系統尚有可能利用作業方式間隙登載他人資料，例如
    ：於登摺時刷Ａ存摺之磁條，列印時放入Ｂ存摺，即可將原
    屬Ａ存摺之資料，列印於Ｂ存摺上」，此有集保公司91年8
    月20日證保法字第0910023942號函附卷可參（見本院更(一)審
    卷第九四頁）。本院前審據最高法院發回意旨進一步函詢台
    灣集保公司﹕前函所謂「於登摺時刷Ａ存摺之磁條，列印時
    放入Ｂ存摺，即可將原屬Ａ存摺之資料，列印於Ｂ存摺上」
    ，是否限於Ａ、Ｂ存摺均屬同一券商抑不同券商之存摺亦得
    跨證券商列印？亦據該公司覆稱﹕「86年11月以前之登錄系
    統，因無法辨識登摺時所刷存摺之磁條與列印時放入之存摺
    是否屬於同一證券商或同一集保客戶之存摺，故不屬於同一
    證券商者，亦得以前開方法跨證券商列印資料」等語，有台
    灣集保公司92年3月13日證保法字第0920007259號函可參（
    附入上更(二)卷一第30、31頁），該公司員工郭鴻儒、李彥霖
    於本院前審訊問時除為相同之證述外，並稱﹕「86年11月之
    ，有個機器叫做磁條讀取機，那個可以讀取客戶資料，讀取
    磁條之資料，就會送回主機，然後就可以由印錄機上印出來
    」、「 (從刷完到登錄)系統會等一段時間」、「 ( 是否表
    示印錄機不會辨識要登錄的存摺是否是原來刷的那本存摺？
    )是的，不會辨識」 、「 (當時各證券商之登錄系統和台灣
    集保公司均有連線？)是的，全部都有連線」 、「 (各證券
    商要登錄一定要經過該系統？)是的，沒有例外」 、「軟體
    是同樣的 (規格)，因為資料都在集保公司」 、「86年11月
    以前的機器不會辨識是從那個終端機登錄出來，系統也沒有
    保留這些資料，那時候認為這只是查詢的動作而已」、「在
    台育不可能登 (登摺)到台育以外客戶像寶來的資料 ，在寶
    來也不可能登到台育的資料」 、「 (本件結果)刷的磁條和
    永的存摺可能不是同一本」、「在在台育公司刷台育公司存
    摺，但是拿寶來存摺放在印錄機讓它列印出來，當然可能印
    出 (台育公司資料於寶來公司存摺上)」 、「可以在寶來公
    司拿寶來公司的存摺去刷，但是拿台育的存摺去登錄，因為
    是在寶來登錄的，所以刷出來當然是寶來的資料」等語（見
    上更(二)卷一第119頁至第123頁），由上可見，86年11月之前
    ，凡有機會至寶來証券交割櫃檯，即有機會取得証人許宗熙
    、葛香苓、吳繼忠三人在寶來証券之存摺，從而有機會藉機
    刷磁條，再以預備之台育公司連金盆存摺緊接著印錄，即可
    將許宗熙等三人在寶來公司之交易資料印錄於連金盆之存摺
    上，應堪認定。
  (六)本件連金盆之集保存摺上84年10月12日及21日之股票交易紀
    錄確係列印自寶來証券公司之端末機，其中如上所示11筆共
    6類股票分別來自寶來公司客戶許宗熙 、葛香苓及吳繼忠等
    三人之當日交易資料 ，此有台灣証券交易所85年11月5日台
    証 (85)稽字第23566號函、91年9月2日台証 (91)稽字第021
    511號函 (見偵卷第9至11頁，上更(一)卷第108頁至第110頁 )
    ，再客戶許宗熙等三人均曾委託寶來公司業務員杜天興買賣
    股票，亦如前述，而被告與杜天興除同業關係外，二人早在
    65、66年間即已認識，73、74年間，被告任職大信公司時二
    人再度碰頭，公司間有換股票情事，被告在84年間有困難時
    ，曾向杜天興調過資金，杜天興也曾至被告任職之公司借過
    股票 (以辦理交割) ，被告管理公司財務期間也曾向杜天興
    借股票交割，二人借來借去，業界互相支援；反之杜天興與
    告訴人原不認識，僅因被告之關係二人見過一次面，二人未
    曾聊天、講話等情，均據被告於本院審理時供述明確 (見本
    院卷第66、67頁筆錄 )；足見被告與杜天興間交情匪淺，業
    務及私誼上均互相支援、幫忙，告訴人則與杜天興無何情誼
    ，應堪認定。以被告自承其母連金盆之集保存摺均由伊保管
    ，於交付予告訴人之前均未曾交由他人保管 (詳如前述) ，
    被告又有偽造其母存摺交易紀錄，再持向告訴人騙取告訴人
    持有之蔡銘振支票退票之動機，且又有實際交付其母存摺、
    領股條予告訴人，以及取回蔡銘振支票退票之事實，加以偽
    造之存摺股票紀錄，恰均是與被告情誼匪淺、互相支援之杜
    天興客戶所有，則被告利用與寶來証券公司營業員杜天興之
    私誼關係，藉機取得許宗熙等三人之存摺，在寶來公司以上
    開手法刷磁條後 ，再以保管之連金盆存摺印錄出許宗熙等3
    人之股票紀錄，再連同偽造之連金盆領股條持向告訴人行詐
    ，騙取其弟支票退票等事實，已至為明顯，應堪認定。
  (七)寶來公司雖於91年7月26日另函稱 ﹕「本公司並無任何證據
    足以證明上開連金盆之集保存摺上餘額登載資料係由何處登
    出」、「各證券商所掣發之證券存摺只能在原掣發證券商使
    用，無法在證券商通用，故其他證券公司之存摺無法在本公
    司補摺」等語 (見上更(一)卷第86頁該公司91年7月26日 (91)
    寶法字第6534號函）；惟上開寶來公司函示意見係在本院上
    更(二)卷台灣集保公司92年3月13日證保法字第0920007259 號
    函復本院之前，且寶來公司僅係與集保公司有往來之券商之
    一，其意見自不足以推翻集保公司之意見，而不足據為有利
    被告之認定。另台灣集保公司91年8月20日函最後雖稱「 似
    無法藉由存摺之記載，即判斷餘額登摺資料是否遭變造，是
    否由寶來証券公司之端末機印錄及是否係寶來公司杜天興之
    三位客戶資料」云云 (見上更(一)卷第93至95頁台灣集保公司
    91年8月20日証法保字第0910023942號函 ）然查該函僅描述
    無法「僅憑存摺記載而為判斷」，自不能動搖台灣証券交易
    所綜合全國交易紀錄及集保公司之紀錄併86年11月以前存摺
    登錄系統之特質等因素綜合判斷結果之意見，是該函自亦不
    足據為有利被告之認定，附此敘明。
  (八)被告於偵查中已供承親自在其母名義之領股條上蓋章及交付
    令股條及存摺了告訴人，於上訴審初訊時亦供承有取回其弟
    蔡銘振之支票退票等情，有如前述，嗣被告翻異前供，於上
    更(一)審及本院否認有取回其弟支票退票，及於上訴審中表示
    「連金盆的存摺、領股條也不是我偽造或交給告訴人」等語
    ( 見本院上訴字卷第23頁正面) ，顯見被告此部分之供述與
    前述扞格不合，應係避就卸責之詞，殊無可採。再被告及其
    辯護人均稱：「連金盆之集保存摺僅有少數零股，價值不高
    ，存摺本身更無財產價值；而四張領股條僅蓋有連金盆之印
    章，其餘均屬空白，且未書立委託書委託告訴人領取，如何
    能作為擔保？告訴人任職金融業，熟稔存摺之性質，豈會同
    意以存摺作擔保」云云。然查，連金盆之集保存摺、四張領
    股條確由告訴人持有，而告訴人原持有之蔡銘振之支票於退
    票後確已交還被告之事實，告訴人不肯僅以被告本票換回蔡
    銘振支票退票等情，均如前述，以存摺紀錄在於彰顯擁有存
    摺內股票所有權之資力証明，蓋好章之領股條表示可持以領
    取股票占有，核分別與資力証明或財產之占有有關，不能謂
    無價值，被告既自承與告訴人係長期好友，早有金錢往來，
    則出示擁有股票之資力証明及用好印章之領股條，雖有同時
    出具委託書，均已足令好支產生信任而交還追索憑証之支票
    退票，要無疑義，被告及其辯護人上開辨詞，應非可採。
  (九)被告另於前審辯稱： 伊於84年9月間即誤將集保存摺交予告
    訴人，其後即未再取回，而存摺最末，顯示交易日期為84年
    11月21日之萬企、華銀、開發、中國力霸等股票（按此部分
    餘額並無不實），係告訴人前往台育證券公司登摺而得，足
    見存摺內許宗熙、葛香苓及吳繼忠等三人之登錄，很有可能
    亦係告訴人所變造，告訴人可能因不滿被告另欠其60萬元之
    糾紛，對杜天興興訟未果，而挾怨報復，否則告訴人何以未
    於另案對杜天興提出詐欺告訴時提出或主張本件事實，而於
    該案無罪確定後始在本案提出云云。查，前述存摺最末交易
    日期為84年11月21日之萬企、華銀、開發、中國力霸等股票
    餘額之記載，係告訴人及另甲○○前往台育證券公司刷摺所
    得之事實，固為告訴人及甲○○所是認，甲○○並稱：刷摺
    結果，台育證券公司人員告知存摺原登載之資料與台育證券
    公司之資料不符，我們就拿到交易所去查等語（見更(一)審卷
    第150頁筆錄）。然告訴人係於85年9月19日向台灣證券交易
    所提出申訴 ，台灣證券交易所於同年11月5日始復函告訴人
    ，此觀該所85年11月5日台證（85）稽字第23566號函即明（
    見偵卷第9頁以下 ），反觀告訴人另案對杜天興提出之詐欺
    告訴，雖於85年5月間經檢察官起訴 ，第一審法院於同年10
    月29日即為無罪判決，此有不起訴處分書及判決書可按（見
    偵卷第22、23、34、35頁），其時告訴人尚未接獲台灣證券
    交易所之覆函，不知連金盆之集保存摺內部分股票餘額之真
    假而未於該詐欺案併提出告訴，實無異常。甚且，前開詐欺
    案，本院於86年4月16日判決上訴駁回（見偵卷第36 、37頁
    ），而告訴人、甲○○係於85年11月14日即接獲台灣證券交
    易所上開公文後數日即提出本案告訴，更見被告所辯告訴人
    對杜天興興訟未果，始挾怨報復，而於該案無罪確定後始在
    本案提出云云，與事實不符，不可採信。又被告以告訴人合
    法至台育公司登錄連金盆84年11月21日之股票紀錄，臆測告
    訴人偽造同存摺84年10月12日及21日之股票紀錄云云，核屬
    無根據之臆測，亦不足採。
四、上開84年10月12日及21日之股票存摺紀錄係被告偽造後持用
    ，已如前述，其中「中石化」、「佳和特」、「永大」3 支
    股票均非連金盆之交易資料，此經比對台灣集保公司函覆連
    金盆該二日之交易股票紀錄僅有「萬企」、「華銀」、「開
    發」及「中國力霸」等四支股票 (見上更(一)卷第102、103頁
    台灣集保公司90年8月20日証保法字第 0910023942號函附保
    管帳戶客戶餘額表 )，足見該二日凡非此四支股票以外之股
    票交易紀錄均屬偽造 ，計有15筆，但15 筆中僅84年10月12
    日及21日均出現之久津公司股票1000股 、全友公司股票194
    股、日月光股票361股、中信銀6股、永大股票6200股及84年
    10月21日之佳和特公司股票143000股共11 筆之6類股票足以
    証明係與寶來公司客戶許宗熙、葛香苓及吳繼忠之當日交易
    股票、數量相符，而經台灣証券交易所確認係出自寶來証券
    之端末機，客戶亦係寶來公司之客戶，均如前述，本院僅認
    定該11筆6類之股票係被告偽造，餘4筆同屬偽造之股票交易
    紀錄，因無法証明其列印出處及客戶資料屬誰，是否亦與被
    告有特殊之因緣，及被告偽造之方法如何，均屬不明，故本
    院不另認定此四筆資料亦屬被告偽造，附此敘明 。又本件4
    紙領股條中僅3筆屬於上開偽造交易紀錄之股票 ，該領股條
    既係被告交付予告訴人，領股條上之印章又屬真正，為被告
    親蓋，被告又有取回其弟支票退票之事實，則該領股條亦係
    被告製作後再持以行使，亦堪認定。因該領股條上之股票並
    非連金盆真正交易擁有之股票，連金盆事實上不可能授權被
    告以其名義填載領股條，因之被告而為，自屬無權製作，而
    有偽造問題。另一紙載明「宏泰電工」之領股條，因該股股
    票屬連金盆84年10月12日以前真正交易過之股票，可能有股
    票股息可領，被告母連金盆既全權授權被告代為操作股票買
    賣，則被告書寫該領股條，即屬有權製作，而無偽造問題，
    併此敘明。綜上所述，被告意圖為自己不法所有，先偽造其
    母集保存摺內股票紀錄及其母名義之3紙領股條後 ，再持向
    告訴人詐取其弟蔡銘振之支票退票等犯行，事証明確，被告
    犯行至堪認定，應依法論科。
五、被告先偽造虛偽之股票交易紀錄於其母連金盆之集保存摺上
    ，表示其母有存摺所示之股票領取權，再偽造其母名義之領
    股條3 紙，表示向集保公司領取股票，核均係偽造私文書之
    犯行，其先後偽造，既係為達同一目的，且二者互相關聯，
    其行為時間應屬密接，包括的基於單一犯意，屬接續為之，
    不論為連續犯。被告偽造文書後持以行使，向告訴人詐騙取
    回其弟之支票退票，所為核係犯刑法第339條第1項之詐欺取
    財罪、第216條之行使同法第210條之行使偽造私文書罪，其
    偽造私文書之低度行為為行使之高度為所吸收，不另論罪。
    被告為取回支票而偽造並行使偽造之集保存摺、領股條，所
    犯詐欺取財及行使偽造文書二罪間，有方法結果之牽連關係
    ，應從較重之行使偽造私文書罪處斷。
六、原審對被告為論罪科刑，固非無見，惟查(一)被告於86年10月
    14日向告訴人借款400萬元、230萬元及取回施純燦集保存摺
    等部分，均不構成詐欺罪 (詳如後述) ，原審認均構成詐欺
    罪，尚有未洽。(二)原審對於被告偽造私文書內容為何，並未
    明確認定，僅認定偽登84年10月12日與同月21日杜天興之某
    三位客戶之股票資料，其認定容有可議之處。(三)原審認定被
    告另偽造其母名義之領股條4紙，實為3紙，其事實之認定及
    法律之適用亦有違誤。(四)並無證據證明杜天興（已判決無罪
    確定）與被告有共同偽造不實之集保存摺詐欺取財，原審判
    決認為杜天興與被告就此部分共同偽造私文書，其事實之認
    定及法律之適用亦有未洽。被告上訴否認犯罪，檢察官循告
    訴人之請求上訴，指杜天興應成立詐欺取財罪，且被告犯後
    迄未與告訴人和解，犯後態度不佳，原審量刑過輕，核其二
    人上訴雖均無理由，然原審判決既有前述不當情形，自應由
    本院將原審判決關於被告吳秀琴部分撤銷改判。審酌被告之
    犯罪動機、目的、犯後尚未與告訴人達成和解（僅交付25萬
    元）及飾詞否認犯罪之犯後態度及被告本件詐欺所得財物雖
    僅支票退票一紙，但本件犯罪屬智慧型財產犯罪，耗費用不
    少司法及國家資源始釐清犯罪事實，被告利用好友之信任，
    再利用自身之專業知識機會犯罪，實不宜輕縱等一切情狀，
    量處如主文第二項所示之刑。被告偽造之連金盆之集保存摺
    ，雖係供犯罪所用之物，惟因係案外人連金盆所有，偽造之
    領股條3紙均已交付予告訴人，已非被告所有 ，又均非違禁
    物，與沒收之要件不合，爰均不另為沒收之諭知。
七、被告另案被訴於76年1月起至84年6月底止任台北市○○路49
    號3樓鼎康証券股份有限公司營業員期間 ，利用張一惠、王
    陳玉華委託被告代買賣股票之機會，基於不法所有意圖之概
    括犯意，自84年1月起至84年6月底離職止，未經張一惠、王
    陳玉華、楊秀梅之同意，連續將渠等所有之股票予以出賣（
    挪用），並偽造張一惠、王陳玉華署押及盜蓋其印章於各該
    次買賣交割單上以完成交割手續，而將所得股款侵吞入己，
    涉犯業務侵占及行使偽造私文書罪（台灣台北地方法院檢察
    署85年度偵字第7356號），雖與本案起訴罪名均為行使偽造
    私文書，被訴行為時間亦相近，然觀二案被告之犯罪原因、
    目的、所用態樣，均有明顯差異，實難想像被告於84年1月
    間偽造文書盜賣張一惠、王陳玉華等人股票時，即已有概括
    犯意欲於84年11月16日其弟蔡銘振之支票退票後，為取回支
    票退票而犯本案之詐欺或行使偽造文書（集保存摺）罪，本
    件實係另行起意。因之，被告所犯另案雖繫屬在先，並尚未
    確定，仍因二案無實質上或裁判上一罪之關係，本院就本件
    另行起意之後案仍得審理，併此敘明。
貳、不另為無罪諭知部分：
一、公訴人另認被告明知本身並無資力，竟基於為自己不法所有
    之概括意圖，於84年10月14日向告訴人誑稱需款週轉，並提
    供其台育證券公司客戶施純燦集保存摺，表示該集保存摺內
    尚有股票總值600餘萬元可為擔保，使告訴人陷於錯誤 ，以
    為被告有資力，乃允借予400萬元 ，並匯入被告所指定之華
    南銀行二重分行及玉山銀行營業部之汪明雄及李培雄之帳戶
    內，言明一週內還清，屆期蔡女並未依約償還，經告訴人一
    再催討，始於同年10月27日償還2,630,800元，餘款保證再
    過一星期清償完畢。復於同年11月9日下午2時，再基於同前
    為自己不法所有意圖之概括犯意，向告訴人誆稱客戶要贖回
    股票，要再調借230萬元 ，保証股票贖回後掛單賣出即可全
    部清償，同時簽發其弟蔡銘振名義之同借款額，到期日為84
    年11月16日之支票1紙交由告訴人收執 ，使告訴人陷於錯誤
    ，再向友人甲○○調借230萬元貸予被告，屆期支票退票 ，
    被告以前揭偽造及行使偽造文書之方法詐騙告訴人持有之蔡
    銘振支票退票外，另同時詐取得施純燦之集保存摺，迭經催
    討，仍不獲清償，告訴人始知受騙，因認被告此部分另構成
    刑法第339條第1項之詐欺取財罪嫌等語。
二、按犯罪事實應依證據認定之，無證據不得推定其犯罪事實。
    刑事訴訟法第154條定有明文。又事實之認定 ，應憑證據，
    如未能發現相當證據，或證據不足以證明，自不能以推測或
    擬制之方法，以為裁判基礎；而告訴人之告訴，係以使被告
    受刑事訴追為目的，是其陳述是否與事實相符，仍應調查其
    他證據以資審認；且認定犯罪事實所憑之證據，雖不以直接
    證據為限，間接證據亦包括在內，然而無論直接證據或間接
    證據，其為訴訟上之證明，須於通常一般之人均不致有所懷
    疑，而得確信其為真實之程度者，始得據為有罪之認定，倘
    其證明尚未達到此一程度，而有合理之懷疑存在而無從使事
    實審法院得有罪之確信時，即應由法院為諭知被告無罪之判
    決。
三、經查：
  (一)查告訴人於本院前審中供稱：「（法官問）被告以施純燦的
    集保存摺何價值供作擔保？（告訴人答）被告向我借款是基
    於朋友之情，我完全信任他，他拿給我說多少我根本沒有去
    核算。這只是做一個副擔保，我與他都在金融界，信用很重
    要，所以我就很相信他，後來朋友說他出問題，我都還不相
    信」等語（見本院86年上訴字第6472號卷第99頁背面），足
    證告訴人一開始借400萬元給被告之際 ，係基於朋友間金錢
    往來之信賴性，且係本於金融人員之信用借款予被告，尚未
    見告訴人主張被告向伊借錢時究施以如何之詐術，應甚明確
    。其次，被告否認交付施純燦之集保存摺予告訴人。質之施
    純燦，據證稱﹕「因時間久遠，不太記得是否有將自己之存
    摺交予被告保管，後來我在辦公室找不到集保存摺」等語(
    見上更(一)卷第145頁)。足見施存燦之集保存摺是否由被告保
    管並交付予告訴人，似有疑問。況告訴人自承被告於84年10
    月14日借款後已於同年10月27日清償其中2,630,800元 ，其
    中之30,800元為利息等語 (見偵卷第41頁背面)。 顯見被告
    84年10月14日向告訴人借款400萬元部分 ，應未施用詐術，
    亦難認有何不法所有意圖，被告事後尚積欠部分欠款，應僅
    屬民事糾紛。此外，因無證據證明被告本次借款時確有交付
    施純燦之集保存摺予告訴人作為擔保，公訴人所指被告其後
    以行使偽造之連金盆集保存摺內容之詐術，騙回施純燦之集
    保存摺，亦屬不能証明，此部分均不構成詐欺罪。
  (二)告訴人主張被告於84年11月9日向伊表示客戶要贖回股票 ，
    需再調借230萬元，保証股票贖回後掛單賣出即可清償 ，並
    交付其弟簽發之同額支票以為取信，亦涉有詐欺部分：被告
    自始否認此部分亦涉有詐欺，於偵查初始即辯稱是客戶未依
    規定時間還股票，伊弟弟之支票才會退票等語 (見偵卷第41
    頁背面)。經查，告訴人主張被告施用之詐術係「 被告偽造
    其母連金盆集保存摺內容及偽造其母名義之領股條向告訴人
    施詐，騙回告訴人持有中之蔡銘振支票退票及施純燦集保存
    摺」，除此之外，告訴人並未主張被告在84年11月9 日借款
    伊時，有施用如何內容之詐術。且告訴人於告訴人狀中係主
    張被告向告訴人要求借230萬元助其度過難關時 ，初經告訴
    人拒絕，經被告再哀求，聲淚俱下求助於告訴人，並開立其
    弟支票以為保証等語 (見偵卷第1、2頁) ，茲以被告向告訴
    人借錢當時尚積欠告訴人140萬元之欠款 ，告訴人當明知被
    告經濟不佳，週轉困難，其於被告哀求及交付支票擔保之情
    形下，仍願意向他人籌錢借給被告，足見被告係基於二人間
    之友誼、信任與同情而借款，於無法提出具體証據証明被告
    虛構欠缺金錢事由，或証明所借款項非用於股票事宜等情況
    下，尚難認被告84年11月9日向告訴人借款230萬時，有對告
    訴人施行詐術，從而，被告此部分之借款行為，亦與詐欺之
    構成要件不符，自難以詐欺罪相繩，此部分之被訴事實尚屬
    不能証明。
  (三)公訴人起訴認被告在其母連金盆集保存摺上偽造84年10月12
    日及84年10月21日杜天興三位客戶之股票資料，虛載餘額登
    載資料部分，其中被告偽許宗熙、葛香苓及吳繼宗等三人之
    股票交易資料部分，業據本院認定有罪如前，其餘四筆即84
    年10月12日中國石化，84年10月21日益航、中國石化及中銀
    等股票交易資料，據台灣証券交易所公司85年12月2日 台証
    (85)交字第24425號函及91年9月2日台証 (91)稽字第021511
    號函均載明得以確定偽登杜天興三位客戶之股票部分，即限
    於該前開認定有罪之十一筆六類股票，其餘均非起訴書所指
    杜天興三位客戶之股票資料，無法確定是何人之股票資料，
    致無法確定係從何家証券交易商之端末機偽造出來 (見91年
    上更(一)卷第108至116頁) ，公訴人於起訴書中未指明該杜天
    興三位客戶以外之人之股票交易資料亦係被告偽造，應甚明
    確，從而上開不知偽造自何人之四筆股票交易資料，未據起
    訴，亦堪認定。況台灣証券交易所既無法確定該四筆係偽造
    自何人之股票交易資料，自屬無証據証明同屬被告以上開方
    法所偽造，基於罪証有疑，採有利被告解釋之原則，此四筆
    不屬連金盆之股票交易資料部分，亦無法併予審判認定係被
    告偽造，附此敘明。至於被告偽造三張領股條亦涉有偽造文
    書及行使部分，雖未據公訴人予以起訴，但此部分與已起訴
    之偽造文書部分有實質上一罪關係，併為起訴效力所及，本
    院自得併予審判，亦附此說明。
  (四)綜上所述，公訴人起訴被告於84年10月14日及同年11月9 日
    分別向告訴人借款400萬元及230萬元，併以行使偽造私文書
    方式騙回充任400萬元借款擔保用之施純燦集保存摺 ，均涉
    有詐欺取財罪嫌部分，因尚屬不能証明被告犯罪，有如前述
    ，本應依法就此部分諭知被告無罪，但公訴人認此部分與上
    開本院認定有罪部分，有裁判上一罪關係，爰不另為無罪之
    諭知。
據上論斷，應依刑事訴訟法第369條第1項前段、第364條、第299
條第1項前段，刑法第339條第1項、第216條、第210條 、第55條
，罰金罰鍰提高標準條例第1條前段，判決如主文。
本案經檢察官謝英民到庭執行職務。
中　　華　　民　　國　　94　　年　　5　　月　　18　　日
　　　　　　　　　刑事第二十二庭審判長法　官  黃瑞華
　　　　　　　　　　　　　　　　　　  法　官  蔡明宏
　　　　　　　　　　　　　　　　　　  法　官  陳憲裕
以上正本證明與原本無異。
如不服本判決，應於收受送達後十日內向本院提出上訴書狀，其
未敘述上訴之理由者並得於提起上訴後十日內向本院補提理由書
（均須按他造當事人之人數附繕本）。
                                      書記官  劉育妃
中　　華　　民　　國　　94　　年　　5　　月　　20 　　日
附錄：本案論罪科刑法條全文
刑法第339條
意圖為自己或第 3 人不法之所有，以詐術使人將本人或第 3 人
之物交付者，處五年以下有期徒刑、拘役或科或併科1000元以下
罰金。
以前項方法得財產上不法之利益或使第 3 人得之者，亦同。
前二項之未遂犯罰之。
刑法第216條
行使偽造變造或登載不實之文書罪)行使第條至第條之文書者，
依偽造、變造文書或登載不實事項或使登載不實事項之規定處斷
刑法第210條
偽造、變造私文書，足以生損害於公眾或他人者，處五年以下有
期徒刑。。
